臺灣高等法院臺南分院民事裁定　94年度抗字第339號
抗　告　人　甲 ○ ○
　　　　　　　　　　　　12號.
相　對　人　第一商業銀行股份有限公司
法定代理人　趙 元 旗
相　對　人　乙○○○
上列抗告人與相對人間因聲請給付票款強制執行事件，抗告人對
於中華民國94年5月17日臺灣臺南地方法院所為裁定（92年度執
字第8008號）提起抗告，本院裁定如下：
    主  文
抗告駁回。
抗告程序費用由抗告人連帶負擔。
    理  由
一、按當事人對於強制執行之命令，或對於執行法官、書記官、
    執達員實施強制執行之方法，固得於執行程序終結以前為聲
    請或聲明異議，但執行程序一經終結，除執行程序所為之拍
    賣有無效原因，不能發生移轉所有權之效力外，即不容再有
    所主張（最高法院37年度上字第7672號判例參照）。又強制
    執行法第113條準用同法第69條規定：「拍賣物買受人就物
    之瑕疵無擔保請求權」。然拍賣物買受人依上開法條規定就
    系爭土地既無物之瑕疵擔保請求權，自不得執此以意思表示
    錯誤為由，主張撤銷買賣之意思表示（參見臺灣高等法院82
    年度抗字第611號裁定）。
二、本件抗告人在原法院聲明異議略以：
  (一)按民法第93條第1項規定：「因被詐欺或脅迫而為意思表示
    者，表意人得撤銷其意思表示。」
  (二)經查，系爭臺南縣歸仁鄉○○段331之2地號土地（以下簡稱
    為系爭土地），依原法院之拍賣筆錄記載，其土地上有雜木
    ，並無記載有異況，經抗告人於投標前實地查訪，經一般程
    序勘查不能發現有掩埋廢棄物之情況，抗告人不疑有他，於
    民國（下同）93年4月16日投標應買，經原法院諭知得標。
    惟得標數日後，抗告人至現場察看，可能因之前天雨而致土
    地崩陷，竟發覺土地下掩埋大量之廢棄物，其掩埋面積之大
    ，不但系爭土地全部被掩埋廢棄物，甚至鄰地亦遭侵害而被
    掩埋，情節嚴重。
  (三)再查，系爭土地既係一般農牧用地，自應供農牧使用，其以
    違法之方式掩埋廢棄物，已違反土地法規及環境保護等相關
    法規，屬於土地使用之重大變更，且是違法之變更。對於此
    種違法狀態未獲解決前應不宜公開標售，至少亦應於拍賣公
    告上載明，使買受人有所注意，不致購買一違法土地。債務
    人對於前開違法狀況隱而不宣，抗告人係在資訊不完足之情
    況下而為投標，抗告人主張依民法第92條第1項解除購買之
    意思表示，故抗告人認為拍賣程序應屬無效，爰依強制執行
    法第12條聲明異議等語。
三、原法院以：
  (一)經查，抗告人主張系爭土地下有掩埋廢棄物之情，已經提出
    現場照片8張為憑，復經原法院於94年1月27日會同抗告人、
    相對人第一商業銀行股份有限公司代理人、地政人員現場勘
    驗屬實，製有執行筆錄附原審卷內可稽，抗告人此項主張應
    可憑採。
  (二)抗告人以不知系爭土地下掩埋廢棄物之事實，主張其投標之
    意思表示係遭詐欺陷於錯誤而為，並認本件拍賣程序無效云
    云。
    1.按「拍賣不動產，應由執行法院先期公告。前項公告，應
      載明不動產之所在地、種類、實際狀況、占有使用情形及
      其應記明之事項。」、「拍賣不動產公告記載強制執行法
      第81條第2項第1款所列事項，如為土地，應載明其坐落地
      號、地目、面積、地上物或其他使用情形。」強制執行法
      第81條第1項、第2項第1款、辦理強制執行事件應行注意
      事項第43項之(二)固分別定有明文。然前開公告事項，應限
      於法院現況調查所能認知者，若須法院支付相當勞費，始
      能查明之瑕疵，似難以法院未將該瑕疵載明於拍賣公告中
      ，爭執拍賣程序之效力。查系爭土地內有掩埋廢棄物，雖
      如前述，然依一般勘查方式，本難查知該項事實，抗告人
      於原審聲明狀中，亦自陳其於投標前實地查訪，不能發現
      有掩埋廢棄物之情況，則抗告人以得標後原法院動用機具
      開挖勘驗所得事實，爭執原法院拍賣公告未詳盡應記明事
      項，不能採取。
    2.次按拍賣物買受人就物之瑕疵無擔保請求權，不動產之強
      制執行準用關於動產執行之規定，強制執行法第69條及第
      113條分別定有明文。而前開條文之規範理由，乃於拍賣
      前，應買人得閱覽拍賣公告知悉受執行標的物所在處，並
      預為查詢明確，立法者為確保拍賣結果之安定性，故排除
      物之瑕疵擔保責任，使應買人自行負擔瑕疵存在之危險，
      則強制執行法第69條之適用，並不因債權人或債務人是否
      據實陳報執行標的物之品質而有異。又按物之瑕疵係指存
      在於物之缺點而言，凡依通常交易觀念，或依當事人之決
      定，認為物應具備之價值、效用或品質而不具備者，即為
      物有瑕疵，最高法院73年台上字第1173號判例意旨可資參
      照。本件系爭土地因掩埋廢棄物，致使用價值有所減損，
      自屬有瑕疵之情形；而拍賣物買受人既對物之瑕疵無擔保
      請求權，本諸舉輕明重法則，自亦無主張對執行標的物之
      價值錯誤判斷，請求撤銷其投標應買意思表示之餘地。
  (三)綜上所述，抗告人主張系爭土地下掩埋廢棄物，固經原法院
    現場勘驗屬實，惟該事實既非一般勘查程序所能認知，原法
    院拍賣公告未記載該項事實，拍賣程序尚不能認為有缺失；
    至於系爭土地因埋藏廢棄物，致使用價值有所減損，要屬物
    之瑕疵，而依強制執行法第113條準用第69條規定，拍賣物
    買受人即抗告人既無物之瑕疵擔保請求權，自亦不能以其遭
    詐欺而對標的物之品質認識錯誤為由，請求撤銷投標之意思
    表示。依首揭說明，原法院駁回抗告人之異議，於法無違。
四、抗告意旨略以：
  (一)系爭土地應不得作為拍賣之標的：
    1.按由於不動產執行，係將不動產拍賣，以拍賣價金清償債
      權，或將不動產交付管理人強制管理，以管理收益清償債
      權。因此執行對象之不動產，須有換價或強制管理之可能
      性，始足當之。因此法律禁止強制執行或移轉者，或執行
      標的不合法者（如毒品等違禁物），應不得拍賣，否則即
      屬違反民法第71條之規定而無效。
    2.而查系爭土地掩埋大量廢棄物，業經原法院勘驗認定無誤
      。再者經抗告人事後調查得知臺灣臺南地方法院檢察署曾
      以88年度偵字第920號偵辦有關系爭土地遭掩埋廢棄之案
      件，則依土壤及地下水污染整治法規定，主管機關即應依
      法檢測、管制污染源並調查環境污染情形，並視土壤或地
      下水污染濃度是否達管制標準而公告為污染控制場址、整
      治場址（同法第11條），並依實際狀況採取如移除或清理
      污染等必要措施（同法第13條）及囑託土地所在地之登記
      主管機關辦理土地禁止處分之登記（同法第15條），因此
      系爭土地既經污染且狀況嚴重，若已符合土壤及地下水污
      染整治法規定為禁止處分移轉，則本案之拍賣自應無效。
      又縱主管機關怠於職責而尚未作檢測，為免抗告人買得污
      染嚴重之土地而不得作利用、移轉致影響拍定人之權益，
      亦應函請主管機關作檢測後以判定該土地是否得作為拍賣
      之合法標的，故原法院未注意及此而駁回異議，即有違誤
      。
  (二)又民法債權篇有關物之瑕疵擔保責任之規定，應無法排除民
    法總則第88條「錯誤」之撤銷權及第92條意思表示不自由之
    撤銷權之行使。蓋前者乃請求權之性質，而後二者（撤銷權
    ）之權利性質乃形成權性質，二者已有差異。故當事人於交
    易之標的發生有明顯違反一方權利人之權利時，若仍無法使
    善意無過失或錯誤不知情或被詐欺、脅迫之人行使撤銷權使
    整個法律行為歸於無效，則對該人即屬過苛。況且若物之瑕
    疵擔保請求權可涵蓋錯誤及被詐欺、脅迫之撤銷權，則民法
    總則何需再做規定？故原法院以強制執行法第69條、第 113
    條規定排除買受人之物之瑕疵擔保請求權即謂無再行使撤銷
    權之餘地云云，即有違誤。
  (三)綜上所述，原裁定既有違誤，依法應予廢棄而另為適法裁判
    ，為此提起抗告，請求廢棄原裁定等語。
五、經查，依抗告意旨所述，查拍賣執行程序一經終結，依首揭
    說明，已不容再聲明異議，請求撤銷拍賣執行程序。又依強
    制執行法第113條準用第69條規定，拍賣不動產之買受人就
    物之瑕疵無擔保請求權。抗告人所稱：系爭土地掩埋大量廢
    棄物，既經污染且狀況嚴重，若已符合土壤及地下水污染整
    治法規定而禁止處分移轉，則本案之拍賣自應無效云云。經
    本院函詢臺南縣歸仁地政事務所，該所於94年7月19日函復
    稱：「經查該筆土地除了依臺灣臺南地方法院92年3月4日92
    南院鵬執廉字第8008號函辦理查封登記（即原法院就本件系
    爭土地所辦理之查封登記）外，並無環境保護主管單位囑託
    本所辦理土地禁止處分登記」。又系爭土地內有掩埋廢棄物
    ，雖如前述，然依一般勘查方式，本難查知該項事實，抗告
    人於原審聲明狀中，亦自陳其於投標前實地查訪，不能發現
    有掩埋廢棄物之情況，則原法院拍賣公告未記載該項事實，
    拍賣程序尚不能認為有缺失。系爭土地下掩埋大量廢棄物之
    事實，係屬物應具備之效用或品質而不具備，為物有瑕疵，
    揆諸首揭說明，拍賣物買受人就物之瑕疵無擔保請求權，以
    求執行程序之安定，則依舉輕明重法則，抗告人即買受人不
    得更行主張民法第88條「錯誤」之撤銷權及第92條意思表示
    不自由之撤銷權。從而，原法院未准許抗告人撤銷其買受之
    意思表示，發還保證金，並裁定駁回其異議之聲明，核無不
    合。抗告意旨猶執陳詞，指摘原裁定不當，為無理由，應予
    駁回。
六、據上論結，本件抗告為無理由，爰依強制執行法第30條之1
    ，民事訴訟法第495條之1第1項、第449條第1項、第95條、
    第78條，裁定如主文。
中　　華　　民　　國　　94　　年　　8 　　月　　4 　　日
                    民事第四庭　審判長法　官　林金村
　　　　　　　　　　      　　　　　　法　官  丁振昌
　　　　　　　　　　      　　　　　　法　官  黃三哲
上為正本係照原本作成。
如不服本裁定，僅得於收受本裁定正本送達後10日內以適用法規
顯有錯誤為理由，向本院提出再抗告狀（須附繕本一份及繳納再
抗告裁判費新台幣1千元)，並經本院許可後始可再抗告於最高法
院。
中　　華　　民　　國　　94　　年　　8 　　月　　4 　　日
                                      書記官　魏安里
【附記】
民事訴訟法第495條之1第2項準用同法第466條之1第1、2項規定
：
I對於第二審判決上訴，上訴人應委任律師為訴訟代理人。但上
　訴人或其法定代理人具有律師資格者，不在此限。
II上訴人之配偶、三親等內之血親、二親等內之姻親，或上訴人
　為法人、中央或地方機關時，其所屬專任人員具有律師資格並
  經法院認為適當者，亦得為第三審訴訟代理人。
                                                 K
